【裁判字號】    97,交抗,85
【裁判日期】    970226
【裁判案由】    聲明異議
【裁判全文】
臺灣高等法院高雄分院刑事裁定          97年度交抗字第85號
抗   告   人  交通部公路總局高雄區監理所
即原處分機關
代  表   人   乙○○
相對人即      甲○○
受處分人
上列抗告人因受處分人違反道路交通管理處罰條例聲明異議案件
，不服臺灣高雄地方法院中華民國97年1 月15日裁定（97年度交
聲字第91號），提起抗告，本院裁定如下：
   主  文
抗告駁回。
    理  由
一、抗告意旨略以：
（一）道路交通管理處罰條例第9 條第1 項「本條例所定罰鍰之
      處罰，受處罰人接獲違反道路交通管理事件通知單後，於
      15日內得不經裁決，逕依第92條第3 項之罰鍰基準規定，
      向指定之處所繳納結案；不服舉發事實者，應於15日內，
      向處罰機關陳述意見；其不依通知所定期限前往指定處所
      聽候裁決，且未依規定期限繳納罰鍰結案或向處罰機關陳
      述意見者，處罰機關得逕行裁決之。」、第35條第1 項「
      汽車駕駛人，駕駛汽車經測試檢定有下列情形之一者，處
      新臺幣1 萬5,000 元以上6 萬元以下罰鍰，並當場移置保
      管該汽車及吊扣其駕駛執照1 年；因而肇事致人受傷者，
      並吊扣其駕駛執照2 年；致人重傷或死亡者，吊銷其駕駛
      執照，並不得再考領: 一、酒精濃度超過規定標準... 」
      、第67條第6 項「汽車駕駛人違反本條例規定，應受吊扣
      駕駛執照處分，於汽車駕駛人係無駕駛執照駕車者，在所
      規定最長吊扣期間內，不得考領駕駛執照。」、道路交通
      安全規則第60條「申請汽車駕駛執照考驗者，應具有下列
      資格: 一、年齡:( 一)考領普通駕駛執照、輕型或普通重
      型機器腳踏車駕駛執照須年滿十八歲，最高年齡不受限制
      。 (二)考 領大型重型機器腳踏車駕駛執照須年滿二十歲
      ，最高年齡不受限制。 (三)考領 職業駕駛執照須年滿二
      十歲，最高年齡不得超過六十五歲…」，第61條「汽車駕
      駛人取得高一級車類之駕駛資格者，應換發駕駛執照，並
      准其駕駛較低級車類之車輛，其規定如下... 已領有聯結
      車駕駛執照者，得駕駛大客車、大貨車、代用大客車、大
      客貨兩用車、曳引車、小型車、輕型機器腳踏車.... 」
      第62條第2 項「汽車駕駛人受吊扣、吊銷駕駛執照處分尚
      未確定執行前，不得參加汽車駕駛執照之晉級考驗，如參
      加考驗取得高一級之駕駛執照資格者，該項資格於受執行
      吊扣或吊銷駕駛執照之處分時，一併吊扣或吊銷，但持有
      機器腳踏車駕駛執照報考小型汽車駕駛執照者，不在此限
      。」及違反道路交通管理事件統一裁罰基準及處理細則第
      58條第2 項「依本細則第48條第1 項辦理經繳納罰鍰結案
      後逾20日不得再提出異議。」定有明文，合先敘明。
（二）本案異議人並未曾向本所提出陳述單，於民國96年5 月24
      日到案時亦未提出，本所窗口裁罰人員已口頭告之相關權
      益，於完成收繳罰鍰及裁處吊扣職業聯結車駕駛執照手續
      後，一併將繳納罰鍰收據及吊扣駕駛執照執行單交付黃君
      收執在案; 而本案吊扣汽車駕駛執照之裁處，係依道路交
      通管理處罰條例第35條 (非道路交通管理處罰條例第68條
      ) 規定，其違規時駕駛資格之照類 (憑證)作 為處罰立基
      ，本案異議人於違規時已領有職業聯結車駕駛執照，嗣本
      案依法須吊扣其職業聯結車駕駛執照 (並末吊扣其機車駕
      駛執照)l 年 (自96 年5 月24日起至97年5 月23日止)，
      另考領各類駕照資格及駕照得適用駕駛之車種等規定，道
      路交通安全規則第60、61條定有明文，異議人依規定考領
      職業聯結車駕駛執照 (95年3 月30日)之 資格，而依道路
      交通安全規則第50條第1 項「汽車駕駛執照為駕駛汽車之
      許可憑證，由駕駛人向公路監理機關申請登記，考驗及格
      後發給之。汽車駕駛人經考驗及格，未領取駕駛執照前，
      不得駕駛汽車。」規定，王君（即受處分人）違規時所駕
      駛E8-3212 號自小客車之資格憑證，係所持之職業聯結車
      駕駛執照，並非無照駕駛，吊扣駕駛執照之目的並非僅為
      處罰違反道路交通管理事件之行為人而已，尚有以暫時禁
      止行為人於道路上駕駛，以免其短期內再犯之用意，實不
      得因違規駕駛領有最高級 (汽車)駕 照資格即有多次駕駛
      汽車之機會，現行駕照各採1 照持領原則 (即只有機車駕
      駛執照、汽車駕駛執照)， 綜上所述，本所依據道路交通
      管理處罰條例第35條第1 項規定裁處罰鍰新台幣3 萬4,50
      0 元整及吊扣職業聯結車駕駛軌照12個月處分 (案於96年
      5 月24日到案繳納罰鍰及執行吊扣職業聯結車駕駛執照處
      分在案)， 且本案並未一併吊扣異議人之機車駕駛執照，
      僅依汽、機車駕駛執照 (各1 照照類)分 別管理原則作為
      裁處，應無不當，且異議人繳結違規案件時並未依道路交
      通管理處罰條例第9 條規定對於舉發事實表示不服並向本
      所提出陳述單，本所因而末有裁決之行為，相關違規案件
      自已結案確定。異議人遲至結案後逾20日始對其違規行為
      所受處罰提出質疑，自有未合。本所於將相關案卷移送臺
      灣高雄地方法院審理時已一併陳明。本案職業聯結車駕駛
      執照吊扣部分裁定不罰顯有未洽；本所之裁處於法有據且
      已結案確定，謹請依法撤銷臺灣高雄地方法院97年度交聲
      字第91號交通事件裁定，更為適法之裁定。
二、原裁定意旨以：
（一）按汽車駕駛人，駕駛汽車經測試檢定，酒精濃度超過規定
      標準者者，處1 萬5 千元以上6 萬元以下罰鍰，並當場移
      置保管其車輛及吊扣其駕駛執照1 年，道路交通管理處罰
      條例第35條第1 項第1 款定有明文；且汽車駕駛人，有前
      述違反第35條第1 項規定之情形者，應接受道路交通安全
      講習，同條例第24條第1 項第2 款亦有明文。
（二）經查，異議人即受處分人甲○○於96年5 月12日凌晨0 時
      30分許，在飲酒後呼氣酒精濃度達每公升0.53毫克情形下
      ，駕駛王義暉所有車牌號碼E8-3212 號自用小客車，行經
      高雄縣路竹鄉○○路，為警攔檢查獲，並由原處分機關以
      駕駛人酒精濃度超過規定標準為由，裁處罰鍰34,500元、
      吊扣駕照12個月及施以道安講習之事實，業據受處分人自
      承在卷，並有高雄縣政府警察局舉發違反道路交通管理事
      件通知單、交通部公路總局高雄區○○道路交通管理事件
      裁決書各1 紙附卷可稽。又異議人並無自小客車駕駛執照
      ，僅有職業聯結車駕駛執照，而原處分機關執行吊扣駕駛
      執照之處分時，係要求吊扣異議人職業聯結車駕駛執照等
      事實，亦經異議人陳述明確，且有證號查詢汽車駕駛人資
      料表1 紙在卷足憑，均堪認屬實。
（三）聲明異議意旨略以：受處分以開貨車謀取一家老少生計，
      懇請發還其職業聯結車駕照等語。
（四）經查：
（1）受處分人於97年1 月2 日收受上開裁決書後，於同年月3
     日向原處分機關聲明異議，有送達證書及公路總局高雄區
     監理所移送書在卷可查，足認其聲明異議於接到裁決書之
     翌日起20日內提出，程序上應屬適法，合先敘明。
（2）而道路交通管理處罰條例第68條曾於94年12月14日修正公
     布，並自95年3 月1 日開始施行，原條文規定：「汽車駕
     駛人，因違反本條例及道路交通安全規則之規定，受吊扣
     或吊銷駕駛執照處分時，吊扣或吊銷其持有各級車類之駕
     駛執照」，修正後改為：「汽車駕駛人，因違反本條例及
     道路交通安全規則之規定，受吊銷駕駛執照處分時，吊銷
     其持有各級車類之駕駛執照」。觀其提案修正理由「原條
     文將違法或違規駕駛人所持有各級車類之駕駛執照一併吊
     扣或吊銷失之過酷，影響人民工作及生活甚鉅，爰修正之
     」（詳卷附立法院公報第94卷第70期院會紀錄第138 頁）
     ，顯見依現行道路交通管理處罰條例規定，不得吊扣駕駛
     人所持有他級駕駛執照。從而，於為吊扣駕駛人駕駛執照
     之處分時，自僅得吊扣駕駛人違規時所駕駛該級車類之駕
     駛執照，以限制其繼續駕駛該級車類行駛道路之權利，非
     能再吊扣其持有各級車類之駕駛執照。
（3）是受處分人駕駛自用小客車違反道路交通管理處罰條例第
     35 條 第1 項第1 款之規定，本應吊扣其自用小客車駕駛
     執照1年 。惟按道路交通安全規則第61條第1 項規定：「
     汽車駕駛人取得高一級車類之駕駛資格者，應換發駕駛執
     照，並准其駕駛較低級車類之車輛，其規定如左：一、已
     領有聯結車駕駛執照者，得駕駛大客車、大貨車、代用大
     客車、大客貨兩用車、曳引車、小型車、輕型機器腳踏車
     」。受處分人既領有較高級之職業聯結車駕駛執照，經換
     發為該等駕駛執照後，其他較低級等車類即不再核發駕駛
     執照，而直接允許其得駕駛其他級等車類，則異議人既無
     自用小客車之駕駛執照可供吊扣，即無從執行該部分之處
     分。又按行政行為，採取之方法所造成之損害不得與欲達
     成目的之利益顯失均衡，行政程序法第7 條第3 款定有明
     文，原處分機關採取吊扣受處分人職業聯結車駕駛執照之
     方法以達成限制其駕駛自用小客車之目的，所造成之損害
     （受處分人喪失繼續駕駛聯結車等車類之權利）已與欲達
     成目的之利益顯失均衡，該部分處分係屬違法，應予撤銷
     。
（五）綜上，原處分機關既僅能吊扣受處分人自用小客車之駕駛
      執照，不得逕以吊扣其職業聯結車之駕駛執照代替，是受
      處分人提出本件聲明異議，非無理由，原處分機關於吊扣
      受處分人聯結車駕駛執照12個月部分之處分自應予以撤銷
      ，並就該部分為不罰之諭知。
四、本院查：
（一）按汽車駕駛人飲用酒類後其吐氣所含酒精濃度超過每公升
      0.25毫克以上者，不得駕車，道路交通安全規則第114 條
      第2 款定有明文。汽車駕駛人，駕駛汽車經測試檢定有酒
      精濃度超過規定標準者，處新臺幣1 萬5 千元以上6 萬元
      以下罰鍰，並當場移置保管該汽車及吊扣其駕駛執照1 年
      ，道路交通管理處罰條例第35條第1 項第1 款亦有明文。
      又道路交通管理處罰條例第68條之條文內容，經立法院於
      94年11月23日修正通過，總統於94年12月14日以華總一義
      字第09400199321 號令修正公布，嗣由行政院於95年2 月
      27日以行政院院臺交字第0950082898號令發布定自95年3
      月1 日施行，由原條文：「汽車駕駛人，因違反本條例及
      道路交通安全規則之規定，受吊扣或吊銷駕駛執照處分時
      ，吊扣或吊銷其持有各級車類之駕駛執照」，修正為：「
      汽車駕駛人，因違反本條例及道路交通安全規則之規定，
      受吊銷駕駛執照處分時，吊銷其持有各級車類之駕駛執照
      」，修正後之新法已將「吊扣」之連坐規定排除在外，
      本件受處分人行為時該條文已修正公布施行，自應適用修
      正後道路交通管理處罰條例第68條之規定，合先敘明。
（二）本件受處分人甲○○於96年5 月12日凌晨0 時30分許，在
      飲酒後呼氣酒精濃度達每公升0.53毫克情形下，駕駛王義
      暉所有車牌號碼E8-3212 號自用小客車，行經高雄縣路竹
      鄉○○路，為警攔檢查獲，並由原處分機關以駕駛人酒精
      濃度超過規定標準為由，裁處罰鍰34,500元、吊扣駕照12
      個月及施以道安講習之事實，業據受處分人自承在卷，並
      有高雄縣政府警察局舉發違反道路交通管理事件通知單、
      交通部公路總局高雄區○○道路交通管理事件裁決書各1
      紙附卷可稽（原審卷6 、7 頁）。職是，受處分人酒後吐
      氣所含酒精濃度既已超過每公升0.25毫克之標準，則受處
      分人違反道路交通管理處罰條例第35條第1 項第1 款規定
      之事實已甚明確，應堪認定。
（三）又受處分人係駕駛自小客車，並非駕駛聯結車違規，而裁
      處吊扣受處分人駕駛執照（裁決書未載明種類）之處分，
      於裁決書中記載舉發違反法條為交通管理處罰條例第35條
      第1 項第1 款，而並未敘明裁處吊扣（汽車）駕駛執照此
      部分處分之依據，此有交通部公路總局高雄區○○○○○
      道路交通管理事件裁決書（原審卷第7 頁）。惟依上開業
      已修正施行之道路交通管理處罰條例第68條規定之提案修
      正理由係「原條文將違法或違規駕駛人所持有各級車類之
      駕駛執照一併吊扣，失之過酷，影響人民工作及生活過鉅
      」等語（參見立法院公報第94卷第70期第136 頁至第138
      頁之院會紀錄暨修正道路交通管理處罰條例第68條之立法
      理由），顯見依修正後道路交通管理處罰條例第68條之規
      定，汽車駕駛人因違反道路交通管理處罰條例及道路交通
      安全規則之規定，受「吊扣」駕駛執照處分時，僅能「吊
      扣」違規當時所駕駛車輛之駕駛執照，不能再「吊扣」其
      持有各級車類之駕駛執照，已甚顯明。
（四）按道路交通管理事件統一裁罰基準及處理細則（簡稱交通
      事件統一裁罰基準）係由內政部、交通部會銜訂定發佈命
      令，性質上應屬行政命令。又法官依據法律獨立審判，為
      憲法第80條所明定，且依司法院大法官會議釋字第137 號
      、216 號解釋意旨，各機關依其職掌就有關法規為釋示之
      行政命令，法官於審判案件時，固可予以引用，但仍得依
      據法律，表示適當之不同見解，並不受其拘束。本件抗告
      人除執前詞外，並引交通事件統一裁罰基準第58條第2 項
      之規定認受處分人辦理經繳納罰鍰結案後逾20日不得再提
      出異議云云。是上開行政命令為自不得拘束本院。又按受
      處分人不服第8 條主管核所為之處罰，得於接到裁決書之
      翌日起20日內向管轄法院聲明異議，道路交通管理處罰條
      例第87條第1 項定有明文。查本件受處分上開酒駕違規之
      事實，業經原處分機關已於97年1 月2 日裁決在案（原審
      卷第7 頁），並於同日送達受處分人，此有交通部公路總
      局高雄監理所送達證書在卷可按（原審卷8 頁），而受處
      分人亦已於97年1 月3 日聲明異議在案，此有交通部公路
      總局高雄監理所之高監自字第0970000326號函在卷可按（
      原審卷1 頁），受處分人於法定期間聲明異議，於法自無
      不合，併予敘明。
（五）再者，行政行為，採取之方法所造成之損害不得與欲達成
      目的之利益顯失均衡，行政程序法第7 條第3 款定有明文
      及行政罰法第18條規定意旨可資參照，故受處分人若無自
      用小客車之駕駛執照可供吊扣時，吊扣其聯結車駕駛執照
      以代之，雖可達成限制受處分人繼續駕駛自用小客車重型
      機車行駛之目的，惟亦同時造成限制受處分人繼續工作上
      所必須具備之聯結車駕駛執照之結果，其所造成之損害已
      與欲達成目的之不但利益顯失均衡，且亦已違反比例原則
      。況依前開所述修正後即本件行為時之道路交通管理處罰
      條例第68條，既已將「吊扣各級車類」之規定予以刪除，
      抗告人自不能逕行處分吊扣受處分人其他車種之駕駛執照
      。抗告人因受處分人駕駛自用小客車而有上開違規行為，
      因受處分人並無自用小客車駕駛執照因而逕行吊扣其職業
      聯結車汽車駕駛執照，顯已逾越修正後道路交通管理處罰
      條例第68條之規範意涵及範圍。
五、原審因而認抗告人依道路交通管理處罰條例第35條第1 項第
    1 款之規定，裁處吊扣受處分人駕駛執照12個月部分，尚有
    不當，因而將原處分關於吊扣職業聯結車汽車駕駛執照12個
    月部分撤銷（另原審裁定主文第2 項雖記載「上開撤銷部分
    不罰」等語，惟因該部分之裁處業經原審裁定撤銷而不存在
    ，而受處分人上開違規行為又並非不罰，另原審裁定理由亦
    未認定受處分人之該部分行為應不罰，故該項記載顯有錯誤
    而應係贅載，並此敘明），本院經核並無違誤。抗告人以前
    開情詞，指摘原裁定不當，為無理由，應予駁回。
六、據上論結，應依道路交通案件處理辦法第26條，刑事訴訟法
    第412 條，裁定如主文。
中    華    民    國    97    年    2     月    26    日
                  刑事第八庭    審判長法  官   李炫德
                                      法  官   陳志銘
                                      法  官   李政庭
以上正本證明與原本無異。
不得再抗告。
中    華    民    國    97    年    2     月    26    日
                                      書記官   吳福連


司法院資訊處製作；財團法人民間司法改革基金會備份。
